---
title: "Intervalles de confiance et tests d'hypothéses"
subtitle: "Régression Multiple"
author: "Malek BOUARROUDJ"
date:
output: 
  prettydoc::html_pretty:
    theme: tactile
editor_options: 
  markdown: 
    wrap: 72
---

```{r setup, include=FALSE}
knitr::opts_chunk$set(echo = TRUE)
```

## 1) Généralité :

Un modèle gaussien est défini par : $Y=X\beta + \varepsilon$ où

-   $Y$ est un vecteur aléatoire de dimension $n$ appelé variable à
    expliquer
-   $X$ est une matrice (non-aléatoire) de taille $n\times p$ appelée
    matrice du plan d'expérience
-   $\beta$ est le vecteur de dimension $p$ des paramètres inconnus du
    modèle
-   $\varepsilon$ est le vecteur aléatoire de dimension $n$ des erreurs
    (ou bruits)

**Remarque** : Les colonnes de $X$ sont aussi appelées variables
explicatives du modèle.

De plus, il y a des hypothèses additionnelles au modèle :

-   (H1) $rg(X) = p$
-   (H2)
    $\varepsilon \sim \mathcal{N}(\mathbf{0}, \sigma^2 \mathbf{I}_n)$

La forme générale s'écrit :

pour tout $i$ on a
$y_i= \beta_0 +\beta_1 x_{i1}+\beta_2 x_{i2} +...+\beta_p x_{ip}+ \varepsilon_i$

La matrice $X$ et
$\beta$ s'écrivent :

$$
\begin{pmatrix}
y_1\\ 
.\\ 
.\\ 
y_n\\ 
\end{pmatrix} = \begin{pmatrix}
 x_{11}& ..&  ..&  x_{1p}& \\ 
 .&   ..& ..& .& \\ 
  .&   ..& ..& .& \\ 
 x_{n1}&  ..& ..& x_{np}& 
\end{pmatrix}\begin{pmatrix}
\beta_1\\ 
.\\ 
.\\ 
\beta_p\\
\end{pmatrix}+\begin{pmatrix}
\epsilon_1\\ 
.\\ 
.\\ 
\epsilon_n\\ 
\end{pmatrix}
$$

Il y a $n-p$ degrés de liberté, et si $X_1=1$ (première colonne) est l'intercept alors il y
a $p-1$ variables explicatives.

## 2) Biais et variance :

### [a) Biais et Variance de $\hat{\beta}$ :]{.ul}

$$
\hat{\beta}=(X'X)^{-1}X'Y
$$

$$
\mathbb{E}[\hat{\beta}]=\beta \\
\mathbb{V}[\hat{\beta}]=\sigma^2(X'X)^{-1}
$$

### [b) Biais et variance de $\hat{\varepsilon}$ :]{.ul}

On note $\mathbf{P}^{X}$ la matrice de projection sur le sous espace engendré par les vecteurs colonne de la matrice X.

$$
\hat{\varepsilon}
= Y - \hat{Y}
= (\mathbf{I}_n - \mathbf{P}^{X})Y\\
= \mathbf{P}^{X^\bot}Y
= \mathbf{P}^{X^\bot}(X\boldsymbol{\beta} + \varepsilon)\\
\hat{\varepsilon} = \mathbf{P}^{X^\bot}\varepsilon
$$

$$
\mathbb{E}[\hat{\varepsilon}]  = \mathbf{0} \\
\mathbb{Var}[\hat{\varepsilon}]  = \sigma^2 \mathbf{P}^{{X}^\bot}
$$


### [c) Biais et variance de $\hat{Y}$ :]{.ul}

$$
\hat{Y}=X\hat{\boldsymbol{\beta}}=\mathbf{P}^{X}Y
$$

$$
\mathbb{E}[\hat{Y}] = X\boldsymbol{\beta} \\
\mathbb{Var}[\hat{Y}] = \sigma^2 \mathbf{P}^{X}
$$

$$
\mathbb{Cov}[\hat{\varepsilon}; \hat{Y}] = \mathbf{0}.
$$

### [d) Estimateur de la variance :]{.ul}

$$
\hat{\sigma}^2 = \frac{1}{n - p} \| \hat{\varepsilon} \|^2 =\frac{1}{n - p} \|y-\hat{y}\|^2 = \frac{1}{n - p} RSS
$$

c'est un estimateur sans biais car :

$$
\mathbb{E}[\| \hat{\varepsilon} \|^2]= \sigma^2  (n - p)
$$

**Remarque :**

$$
\text{ On a   :}~~~~~~ 
\hat{\sigma}^2 =  \frac{\|\mathbf{P}^{X^\bot}Y \|^2}{n-p}~~~~~~  \text{ et  :}~~~~~~  \hat{\boldsymbol{\beta}} =  (X^{T}X)^{-1}X^{T}\mathbf{P}^{X}Y\\
\text{ D'après le théoreme de cochran :} \\
\mathbf{P}Y  ~~~\text{et} ~~~\mathbf{P}^{\bot}Y~~~ \text{ sont indépendants et donc} ~~~~ \hat{\boldsymbol{\beta}} \text{ et } \hat{\sigma}^2 \text{ sont indépendants}
$$

### [e) Erreur de prédiction $\hat{\varepsilon}_{n+1}$ :]{.ul}


Un des buts de la régression est de faire de la prévision, soit $x_{n+1}$ une nouvelle valeur de la variable explicative pour laquelle nous voulons prédire $y_{n+1}$ en utilisant le modéle ajusté  : $\hat{y}_{n+1}= \hat{\beta}_0+\hat{\beta}_1x_{n+1}$ 

L'erreur de prédiction est définie dans ce cas par :  $\hat{\varepsilon}_{n+1} = y_{n+1} - \hat{y}_{n+1}$

$$
\mathbb{E}[\hat{\varepsilon}_{n+1}] = 0\\
\mathbb{Var}[\hat{\varepsilon}_{n+1}] = \sigma^2 \left(1 + x^{n+1} (X^TX)^{-1}(x^{n+1})^T\right)\\
$$

## 2) Distribution des coefficients :

### [a) Distribution de $\hat{\sigma}^2$]{.ul} (Théoreme de cochran) :

$$
\frac{(n-p) \hat{\sigma}^2}{\sigma^2}
\sim
\chi^2_{n-p}
$$

### [b) Distribution de $\hat{\boldsymbol{\beta}}$ :]{.ul}

-   Quand $\sigma^2$ est connu :

$$
\hat{\boldsymbol{\beta}}
\sim
\mathcal{N}\left(
\boldsymbol{\beta};
\sigma^2 (X^TX)^{-1}
\right).
$$

Pour $1 \leq k \leq p$:

$$
\hat{\beta}_k
\sim
\mathcal{N}(\beta_k, \sigma^2 [(X^TX)^{-1}]_{kk})\\
\Leftrightarrow \\
\frac{\hat{\beta}_k - \beta_k}{\sqrt{\sigma^2 [(X^TX)^{-1}]_{kk}}}
\sim
\mathcal{N}(0, 1).
$$ Notation: $$
\hat{\sigma}^2_k = \hat{\sigma}^2_{\hat{\beta}_k} = \hat{\sigma}^2 [(X^TX)^{-1}]_{kk}
$$

-   Quand $\sigma^2$ est inconnu :

$$
\frac{\hat{\beta}_k - \beta_k}{\sqrt{\sigma^2 [(X^TX)^{-1}]_{kk}}}
\sim
\mathcal{N}(0, 1)
\quad
\text{et}
\quad
\frac{(n-p) \hat{\sigma}^2}{\sigma^2}
\sim
\chi^2_{n-p} \\
\text{et comme on a } ~~~\hat{\boldsymbol{\beta}} \text{ et } \hat{\sigma}^2 ~~\text{ indépendants}
$$ 

Alors :

$$
\frac{\hat{\beta}_k - \beta_k}{\sqrt{\hat{\sigma}^2 [(X^TX)^{-1}]_{kk}}}
\sim
\mathcal{T}_{n-p}.
$$

### [c) Distribution jointe des coefficients :]{.ul}

-   Quand $\sigma^2$ est inconnu :

$$
\hat{\boldsymbol{\beta}}
\sim
\mathcal{N}\left(
\boldsymbol{\beta};
\sigma^2 (X^TX)^{-1}
\right)
\quad
\text{et}
\quad
\frac{(n-p) \hat{\sigma}^2}{\sigma^2}
\sim
\chi^2_{n-p}
$$ $$
\hat{\boldsymbol{\beta}}
\sim
\mathcal{N}\left(
\boldsymbol{\beta};
\sigma^2 (X^TX)^{-1}
\right)
\qquad\qquad
\\
\qquad\qquad
\implies
\frac{1}{\sigma^2}\left(\hat{\boldsymbol{\beta}} - \boldsymbol{\beta}\right)^T (X^TX)\left(\hat{\boldsymbol{\beta}} - \boldsymbol{\beta}\right)
\sim
\chi^2_{p}
$$ $$
\frac{(n-p) \hat{\sigma}^2}{\sigma^2}
\sim
\chi^2_{n-p}
\quad
\text{ independante de } \hat{\boldsymbol{\beta}}
$$ D'ou : $$
\begin{aligned}
\frac{
\frac{1}{\sigma^2}\left(\hat{\boldsymbol{\beta}} - \boldsymbol{\beta}\right)^T (X^TX)\left(\hat{\boldsymbol{\beta}} - \boldsymbol{\beta}\right) / p
}{
\frac{(n-p) \hat{\sigma}^2}{\sigma^2} / (n-p)
}
\qquad\qquad\qquad
\\
\qquad\qquad
=
\frac{1}{p\hat{\sigma}^2}\left(\hat{\boldsymbol{\beta}} - \boldsymbol{\beta}\right)^T (X^TX)\left(\hat{\boldsymbol{\beta}} - \boldsymbol{\beta}\right)
&\sim
\mathcal{F}^p_{n-p}.
\end{aligned}
$$

### [d) Distribution de $\hat{Y}$ :]{.ul}

$$
\hat{Y}
\sim
\mathcal{N}\left(
X\boldsymbol{\beta}~~;~ 
\sigma^2 \mathbf{P}^{X}
\right)
\quad
$$

### [e) Distribution de $\hat{\varepsilon}_{n+1}$ (l'erreur de prédiction) :]{.ul}

$$
\hat{\varepsilon}_{n+1}
\sim
\mathcal{N}\left(0~~;~\sigma^2 \left(1 + x^{n+1} (X^TX)^{-1}(x^{n+1})^T\right)\right)
$$

## 3) Intervalle de confiance :

Avec probabilité $1-\alpha$:

### [a) Intervalle de confiance de ${\beta}_k$ :]{.ul}

$$
\beta_k \in \left[\hat{\beta}_k \pm t_{n-p}(1 - \alpha/2) \sqrt{\hat{\sigma}_k^2}\right]\\
$$

 Avec $t_{n-p}(1 - \alpha/2)$ représente le fractile d'ordre $1 − \alpha/2$ de la loi de student

### [b) Intervalle de confiance de $\sigma^2$ :]{.ul}

$$
\sigma^2 \in \left[\frac{(n-p)\hat{\sigma}^2}{c_{n-p}(1 - \alpha/2)}; \frac{(n-p)\hat{\sigma}^2}{c_{n-p}(\alpha/2)}\right]
$$

Avec $c_{n-p}(1 - \alpha/2)$ représente le fractile d'ordre $1 − \alpha/2$ de la loi khi-deux

### [c) Intervalle de prédiction :]{.ul}

$$
y_{n+1} \in \left[\hat{y}_{n+1} \pm t_{n-p}(1 - \alpha/2) \sqrt{\hat{\sigma}^2 \left(1 + x^{n+1} (X^TX)^{-1}(x^{n+1})^T\right)}\right]\\
$$

## 4) Tests {.build}

### [a) Test de Student :]{.ul}

$$
\text{Hypothèse:}
\qquad\qquad
\mathcal{H}_0: \beta_k = 0
\quad
\text{vs}
\quad
\mathcal{H}_1: \beta_k \neq 0
$$

$$
\text{Test Statistique:}
\qquad\qquad\qquad\qquad
T_k 
= \frac{\hat{\beta}_k}{\sqrt{\hat{\sigma}^2_k}}
\underset{\mathcal{H}_0}{\sim}
\mathcal{T}_{n-p}
$$

$$
\text{Région de rejet:}
\qquad\qquad\qquad\qquad\qquad\qquad\qquad\quad\\
\mathbb{P}[\text{Rejet} | \mathcal{H}_0 \text{ vraie}] \leq \alpha
\qquad\qquad\qquad\qquad\qquad\\
\qquad\qquad\qquad \iff \mathcal{R}_\alpha = \left\{ t \in \mathbb{R}  ~|~ |t| \geq t_{n-p}(1 - \alpha/2) \right\}
$$

$$
\text{p value:}\qquad\qquad\qquad\qquad\quad
p = \mathbb{P}_{\mathcal{H}_0}[|T_k| > T_k^{obs}]
$$

**Exemple :**

$$
y_i = -2 + 5 x_{i1} - x_{i2} + \varepsilon_i
$$

```{r}
## Simulation de la base de données 
set.seed(1997)

## Predicteurs
n <- 500
x_1 <- runif(n, min = -2, max = 2)
x_2 <- runif(n, min = -2, max = 2)

## Bruit
eps <- rnorm(n, mean = 0, sd = 2)

## Modele simuler 
beta_0 <- -2
beta_1 <- 5
beta_2 <- -1
y_sim <- beta_0 + beta_1 * x_1 + beta_2 * x_2 + eps

## Prédicteur inutile 
x_junk <- runif(n, min = -2, max = 2)

# Regression 
fit <- lm(y_sim ~ x_1 + x_2 + x_junk)
summary(fit)
```

On rejette (risque d'erreur 5%) $H_0$ l'hypothèse de nullité pour les deux coefficients
$\beta_1$ et $\beta_2$ car leur $pvalue < 0.05$ par contre pour
$\beta_3$ on ne peut pas rejeter $H_0$ car $pvalue = 0.426 > 0.05$.

### [b) Test de Fisher global :]{.ul}

$$
\text{Hypothèses:}
\qquad\qquad
\mathcal{H}_0: \beta_1 = \cdots = \beta_p = 0
\quad
\text{vs}
\quad
\mathcal{H}_1: \exists~k ~|~ \beta_k \neq 0
$$ 

$$
\text{Test Statistique:}
\qquad\qquad\qquad
F
= \frac{1}{p\hat{\sigma}^2}\hat{\boldsymbol{\beta}}^T (\mathbf{X}^T\mathbf{X})\hat{\boldsymbol{\beta}}
\underset{\mathcal{H}_0}{\sim}
\mathcal{F}^p_{n-p}
$$ 

$$
\text{Région de rejet:}
\qquad\qquad\qquad\qquad\qquad\qquad\qquad\quad\\
\mathbb{P}[\text{Rejet} | \mathcal{H}_0 \text{ vraie}] \leq \alpha
\qquad\qquad\qquad\qquad\qquad\\
\qquad\qquad\qquad \iff \mathcal{R}_\alpha = \left\{ f \in \mathbb{R}_+  ~|~ f \geq f^p_{n-p}(1 - \alpha) \right\}
$$

$$
\text{p value:}\qquad\qquad\qquad\qquad\quad
p = \mathbb{P}_{\mathcal{H}_0}[F > F^{obs}]
$$

Approche géométrique :

$$
\begin{aligned}
F
&= \frac{1}{p\hat{\sigma}^2}\hat{\boldsymbol{\beta}}^T (X^TX)\hat{\boldsymbol{\beta}}
= \frac{(X\hat{\boldsymbol{\beta}})^T (X\hat{\boldsymbol{\beta}}) / p}{\|\hat{\varepsilon}\|^2 / (n - p)} \\
&= \frac{\|\hat{Y}\|^2 / p}{\|\hat{\varepsilon}\|^2 / (n - p)}
= \frac{\|\hat{Y}\|^2 / p}{\|Y -  \hat{Y}\|^2 / (n - p)} \\
\end{aligned}
$$

-   Si $\|\hat{\mathbf{\varepsilon}}\|^2$ est **petit** alors l'erreur est
    petite est F tend a être grand, ce qui signifie qu'on tend à rejeter
    $H_0$ (le modèle est utile)

**Modèle utile**

```{r proj2, echo=FALSE, fig.height=2.5, fig.width=2.5, fig.align='center'}
par(mar = c(0, 0, 0, 0) + 0.1)
plot.new()
plot.window(c(0, 1.1), c(0, 1.1))
polygon(x = c(0, 0.6, 1, 0.4), y = c(0.2, 0, 0.4, 0.6), col = "gray90")
or <- c(0.3, 0.2)
ybaronev <- c(0.55, 0.45)
yv <- c(0.8, 0.7)
xv <- c(0.5, 0.1 + 0.1/3)
betaxv <- c(0.6, 0.1)
onev <- c(0.6, 0.5)
betaonev <- c(0.5, 0.4)
# ybaronev <- c(0.7, 0.2)
yhatv <- c(0.8, 0.3)
# Y
arrows(x0 = or[1], y0 = or[2], x1 = yv[1], y1 = yv[2],
       length = 0.1, col = "firebrick", lwd = 2)
text(yv[1], yv[2], labels = expression(bold(y)), col = "firebrick", pos = 2)
# yhat
arrows(x0 = or[1], y0 = or[2], x1 = yhatv[1], y1 = yhatv[2],
       length = 0.1, col = "dodgerblue2", lwd = 2)
text(yhatv[1], yhatv[2],
     labels = expression(hat(bold(y))),
     col = "dodgerblue2", pos = 4)
# y - yhat
segments(x0 = yv[1], y0 = yv[2], x1 = yhatv[1], y1 = yhatv[2],
         col = "dodgerblue2", lwd = 1, lty = 2)
# hat epsilon
text((yv[1] + yhatv[1])/2, (yv[2] + yhatv[2])/2,
     labels = expression(hat(bold(epsilon))), col = "dodgerblue2", pos = 4)
```

-   Si $\|\hat{\mathbf{\varepsilon}}\|^2$ est **grand** alors l'erreur est
    grande est F tend a être petit, ce qui signifie qu'on tend à ne pas
    rejeter $H_0$ (le modèle est inutile)

**Modèle inutile**

```{r proj1, echo=FALSE, fig.height=2.5, fig.width=2.5, fig.align='center'}
par(mar = c(0, 0, 0, 0) + 0.1)
plot.new()
plot.window(c(0, 1.1), c(0, 1.1))
polygon(x = c(0, 0.6, 1, 0.4), y = c(0.2, 0, 0.4, 0.6), col = "gray90")
or <- c(0.3, 0.2)
ybaronev <- c(0.65, 0.45)
yv <- c(0.4, 1.0)
xv <- c(0.5, 0.1 + 0.1/3)
betaxv <- c(0.6, 0.1)
onev <- c(0.6, 0.5)
betaonev <- c(0.5, 0.4)
# ybaronev <- c(0.7, 0.2)
yhatv <- c(0.4, 0.2)
# Y
arrows(x0 = or[1], y0 = or[2], x1 = yv[1], y1 = yv[2],
       length = 0.1, col = "firebrick", lwd = 2)
text(yv[1], yv[2], labels = expression(bold(y)), col = "firebrick", pos = 2)
# yhat
arrows(x0 = or[1], y0 = or[2], x1 = yhatv[1], y1 = yhatv[2],
       length = 0.1, col = "dodgerblue2", lwd = 2)
text(yhatv[1], yhatv[2],
     labels = expression(hat(bold(y))),
     col = "dodgerblue2", pos = 4)
# y - yhat
segments(x0 = yv[1], y0 = yv[2], x1 = yhatv[1], y1 = yhatv[2],
         col = "dodgerblue2", lwd = 1, lty = 2)
# hat epsilon
text((yv[1] + yhatv[1])/2, (yv[2] + yhatv[2])/2,
     labels = expression(hat(bold(epsilon))), col = "dodgerblue2", pos = 4)
```

**Exemple :**

$$
y_i = -2 + 5 x_{i1} - x_{i2} + \varepsilon_i
$$

```{r}
## Simulation de la base de données 
set.seed(1997)

## Predicteurs
n <- 500
x_1 <- runif(n, min = -2, max = 2)
x_2 <- runif(n, min = -2, max = 2)

## Bruit
eps <- rnorm(n, mean = 0, sd = 2)

## Modele simuler 
beta_0 <- -2
beta_1 <- 5
beta_2 <- -1
y_sim <- beta_0 + beta_1 * x_1 + beta_2 * x_2 + eps

## Prédicteur inutile 
x_junk_1 <- runif(n, min = -2, max = 2)
x_junk_2 <- runif(n, min = -2, max = 2)
x_junk_3 <- runif(n, min = -2, max = 2)

# Regression 
fit1 <- lm(y_sim ~ x_1 + x_2 + x_junk_1 + x_junk_2 +x_junk_3 )
fit2 <- lm(y_sim ~ x_junk_1 + x_junk_2 +x_junk_3 )
```

Premier cas :

```{r}
summary(fit1)
```

Dans ce premier cas la statistique F est très grande ce qui nous mène a
rejeter $H_0$ car la $pvalue<0.05$ et donc le modèle est utile. Autrement
dit il existe au moins un seul coefficient significativement non nul.

Deuxième cas :

```{r}
summary(fit2)
```

La F statistique dans ce cas est trés petite, la $pvalue= 0.802>0.05$ ce
qui nous méne à ne pas rejeter $H_0$ ce qui signifie que tous les
coefficients sont nuls et donc le modèle est inutile.


**Remarque :** Pour le test de Fisher global si $p=1$  alors il est équivalent au test de Student.


### [c) Test entre modèle emboité :]{.ul}

On suppose vouloir tester la nullité simultanée des $q=(p-p_0)$ derniers coefficients du modèle.

$$
\text{Hypothéses:}
\qquad\qquad
\begin{aligned}
\mathcal{H}_0&: \beta_{p_0 + 1} = \cdots = \beta_p = 0\\
\mathcal{H}_1&: \exists~k\in \{p_0+1, \dotsc, p\} ~|~ \beta_k \neq 0
\end{aligned}
$$ 

Autrement dit on choisit entre : 
$$
\text{Le modèle complet :} ~~~~~~~~~~
Y = X\boldsymbol{\beta} + \varepsilon \\
\text{Le petit modéle :}  ~~~~~~~~~~~
Y = X_0\boldsymbol{\beta}_0 + \varepsilon
$$
Avec $X = (X_0 ~ X_1)$,
$rg(X) = p$ et
$rg(X_0) = p_0$.

Géométriquement parlant on compare la distance entre $\hat{Y}$ et $\hat{Y_0}$ par rapport à $\|Y-\hat{Y}\|^2$ 

Par la méthode de Cochran on a :

$$
\frac{\|Y-\hat{Y}\|^2}{\sigma^2}
\sim
\chi^2_{n-p} ~~~~~~
\text{et}~~~~
\quad
\frac{\|\hat{Y}-\hat{Y_0}\|^2}{\sigma^2}
\sim
\chi^2_{p-p_0}
$$

Comme $$(Y-\hat{Y}) = \mathbf{P}^{\bot}Y~~~~ et ~~~~~~ (\hat{Y}-\hat{Y_0}) = \mathbf{P}_{0}^{\bot}\mathbf{P}Y$$
Alors $$(Y-\hat{Y}) \perp  (\hat{Y}-\hat{Y_0})$$
Et :
$$
F = \frac{
\|\hat{Y} -  \hat{Y}_0\|^2 / (p - p_0)
}{
\|Y - \hat{Y}\|^2 / (n - p)
}
= \frac{n - p}{p - p_0}\frac{RSS_0 - RSS}{RSS}
\underset{\mathcal{H}_0}{\sim}
\mathcal{F}^{p - p_0}_{n - p}.
$$

- Si $\|\hat{Y}-\hat{Y_0}\|^2$ est grande par rapport à $\|Y-\hat{Y}\|^2$  alors F tend a être grande et donc on tend a rejeter $H_0$ ce qui signifie que le modèle complet est utile.


**Le grand modèle est utile** 

```{r proj4, echo=FALSE, fig.height=2.5, fig.width=2.5, fig.align='center'}
par(mar = c(0, 0, 0, 0) + 0.1)
plot.new()
plot.window(c(0, 1.1), c(0, 1.1))
polygon(x = c(0, 0.6, 1, 0.4), y = c(0.2, 0, 0.4, 0.6), col = "gray90")
or <- c(0.3, 0.2)
ybaronev <- c(0.55, 0.45)
yv <- c(0.8, 1.0)
xv <- c(0.5, 0.1 + 0.1/3)
betaxv <- c(0.6, 0.1)
onev <- c(0.6, 0.5)
betaonev <- c(0.5, 0.4)
# ybaronev <- c(0.7, 0.2)
yhatv <- c(0.8, 0.3)
# Y
arrows(x0 = or[1], y0 = or[2], x1 = yv[1], y1 = yv[2],
       length = 0.1, col = "firebrick", lwd = 2)
text(yv[1], yv[2], labels = expression(bold(y)), col = "firebrick", pos = 2)
# yhat
arrows(x0 = or[1], y0 = or[2], x1 = yhatv[1], y1 = yhatv[2],
       length = 0.1, col = "dodgerblue2", lwd = 2)
text(yhatv[1], yhatv[2],
     labels = expression(hat(bold(y))),
     col = "dodgerblue2", pos = 4)
# y - yhat
segments(x0 = yv[1], y0 = yv[2], x1 = yhatv[1], y1 = yhatv[2],
         col = "dodgerblue2", lwd = 1, lty = 2)
# hat epsilon
# text((yv[1] + yhatv[1])/2, (yv[2] + yhatv[2])/2,
#      labels = expression(hat(bold(epsilon))), col = "dodgerblue2", pos = 4)
# M_0
down <- c(0.25, 0.15)
up <- c(0.6, 0.5)
segments(x0 = down[1], y0 = down[2], x1 = up[1], y1 = up[2],
         col = "darkblue", lwd = 3)
# yhat 0
text(ybaronev[1], ybaronev[2],
     labels = expression(hat(bold(y))[0]),
     col = "darkblue", pos = 2)
# epsilon hat 0
segments(x0 = yv[1], y0 = yv[2], x1 = ybaronev[1], y1 = ybaronev[2],
         col = "darkblue", lwd = 3, lty = 3)
# text((yv[1] + ybaronev[1])/2, (yv[2] + ybaronev[2])/2,
#      labels = expression(hat(bold(epsilon))[0]), col = "darkblue", pos = 4)
# yhat yhat 0
segments(x0 = ybaronev[1], y0 = ybaronev[2], x1 = yhatv[1], y1 = yhatv[2],
         col = "limegreen", lwd = 3, lty = 3)
```


- Si $\|Y-\hat{Y_0}\|^2$ est petite par rapport à $\|Y-\hat{Y}\|^2$  alors F tend a être petite et donc on tend à ne pas rejeter  $H_0$ ce qui veut dire que le modèle complet n'apporte pas beaucoup d'informations et donc le petit modèle suffit.

**Le petit modèle est suffisant ** 

```{r proj5, echo=FALSE, fig.height=2.5, fig.width=2.5, fig.align='center'}
par(mar = c(0, 0, 0, 0) + 0.1)
plot.new()
plot.window(c(0, 1.1), c(0, 1.1))
polygon(x = c(0, 0.6, 1, 0.4), y = c(0.2, 0, 0.4, 0.6), col = "gray90")
or <- c(0.3, 0.2)
ybaronev <- c(0.45, 0.35)
yv <- c(0.5, 1.0)
xv <- c(0.5, 0.1 + 0.1/3)
betaxv <- c(0.6, 0.1)
onev <- c(0.6, 0.5)
betaonev <- c(0.5, 0.4)
# ybaronev <- c(0.7, 0.2)
yhatv <- c(0.5, 0.3)
# Y
arrows(x0 = or[1], y0 = or[2], x1 = yv[1], y1 = yv[2],
       length = 0.1, col = "firebrick", lwd = 2)
text(yv[1], yv[2], labels = expression(bold(y)), col = "firebrick", pos = 2)
# yhat
arrows(x0 = or[1], y0 = or[2], x1 = yhatv[1], y1 = yhatv[2],
       length = 0.1, col = "dodgerblue2", lwd = 2)
text(yhatv[1], yhatv[2],
     labels = expression(hat(bold(y))),
     col = "dodgerblue2", pos = 4)
# y - yhat
segments(x0 = yv[1], y0 = yv[2], x1 = yhatv[1], y1 = yhatv[2],
         col = "dodgerblue2", lwd = 1, lty = 2)
# hat epsilon
# text((yv[1] + yhatv[1])/2, (yv[2] + yhatv[2])/2,
#      labels = expression(hat(bold(epsilon))), col = "dodgerblue2", pos = 4)
# M_0
down <- c(0.25, 0.15)
up <- c(0.6, 0.5)
segments(x0 = down[1], y0 = down[2], x1 = up[1], y1 = up[2],
         col = "darkblue", lwd = 3)
# yhat 0
text(ybaronev[1], ybaronev[2],
     labels = expression(hat(bold(y))[0]),
     col = "darkblue", pos = 2)
# epsilon hat 0
segments(x0 = yv[1], y0 = yv[2], x1 = ybaronev[1], y1 = ybaronev[2],
         col = "darkblue", lwd = 3, lty = 3)
# text((yv[1] + ybaronev[1])/2, (yv[2] + ybaronev[2])/2,
#      labels = expression(hat(bold(epsilon))[0]), col = "darkblue", pos = 4)
# yhat yhat 0
segments(x0 = ybaronev[1], y0 = ybaronev[2], x1 = yhatv[1], y1 = yhatv[2],
         col = "limegreen", lwd = 3, lty = 3)
```


**Exemple :**

$$
y_i = -2 + 5 x_{i1} - x_{i2} + \epsilon_i
$$

```{r include=FALSE}
## Simulation de la base de données 
set.seed(1997)

## Predicteurs
n <- 500
x_1 <- runif(n, min = -2, max = 2)
x_2 <- runif(n, min = -2, max = 2)

## Bruit
eps <- rnorm(n, mean = 0, sd = 2)

## Modele simuler 
beta_0 <- -2
beta_1 <- 5
beta_2 <- -1
y_sim <- beta_0 + beta_1 * x_1 + beta_2 * x_2 + eps

## Prédicteur inutile 
x_junk_1 <- runif(n, min = -2, max = 2)
x_junk_2 <- runif(n, min = -2, max = 2)
x_junk_3 <- runif(n, min = -2, max = 2)

# Regression 
petit_modele <- lm(y_sim ~ x_1 + x_2)
grand_modele <- lm(y_sim ~ x_1 + x_2 + x_junk_1 + x_junk_2 +x_junk_3 )
```


```{r}
petit_modele <- lm(y_sim ~ x_1 + x_2)
grand_modele <- lm(y_sim ~ x_1 + x_2 + x_junk_1 + x_junk_2 +x_junk_3 )
anova(petit_modele, grand_modele)$`Pr(>F)`[2]
```
La $pvalue=0.82> 0.05$  ce qui nous mène à ne pas rejeter $H_0$. Les 3 derniers coefficients sont nuls et donc le petit modèle est suffisant.
